【裁判字號】    98,上易,882
【裁判日期】    990531
【裁判案由】    返還保證金
【裁判全文】
臺灣高等法院民事判決                 98年度上易字第882號
上  訴  人  甲○○
訴訟代理人  戊○○
複  代理人  丙○○
被  上訴人  再興育樂開發股份有限公司
法定代理人  乙○○
訴訟代理人  黃文玲律師
複  代理人  陳忠儀律師
上列當事人間請求返還保證金事件，上訴人對於中華民國98年8
月4日臺灣新竹地方法院98年度訴字第255號第一審判決提起上訴
，本院於99年5月18日言詞辯論終結，判決如下：
    主      文
原判決關於駁回上訴人後開第二項之訴部分，及訴訟費用之裁判
均廢棄。
被上訴人應給付上訴人新臺幣玖拾陸萬元，及自民國九十八年三
月一日起至清償日止，按年息百分之五計算之利息。
其餘上訴駁回。
第一、二審訴訟費用，由上訴人負擔五分之一，餘由被上訴人負
擔。
    事實及理由
一、上訴人主張：訴外人丁○○於民國77年4月9日向被上訴人繳
    交入會保證金新臺幣（下同）120 萬元，成為被上訴人所有
    再興楊梅高爾夫球場第0498號個人會員，取得會員權。丁○
    ○嗣於97年 6月30日將上開會員權讓與上訴人，並向被上訴
    人辦妥會員登記轉讓及繳交轉讓手續費2萬7,391元。嗣上訴
    人於98年2月3日依再興高爾夫俱樂部會員入會規章（下稱系
    爭入會規章）第 9條約定向被上訴人申請退會，請求被上訴
    人於98年2月28日前返還入會保證金120萬元，詎被上訴人均
    置之不理，爰依債權讓與及入會規章第 9條約定，求為判命
    被上訴人應給付上訴人120萬元，及自98年3月 1日起至清償
    日止，按年息5%計算之利息。原審判決駁回上訴人之訴，上
    訴人不服，提起上訴。上訴聲明：(一)原判決廢棄；(二)被上訴
    人應給付上訴人120萬元及自98年3月 1日起至清償日止，按
    年息5%計算之利息。
二、被上訴人則以：上訴人受讓之標的僅係會員權，不及於入會
    保證金，業經證人丁○○證述綦詳，且會員權證之浮動價值
    與定額之入會保證金無關，會員權益之轉讓係以擊球為目的
    ，並非以投資理財為目的，會員權證本身之內容並不包括入
    會保證金，上訴人與丁○○買賣之價金僅59萬元，其轉讓內
    容當不可能及於120 萬元之入會保證金，上訴人非以擊球為
    目的，乘丁○○不知情下，藉移轉會員權益，主張其已受讓
    入會保證金，除已影響丁○○之權益外，並影響球場之正常
    經營。從系爭入會規章第6條及第8條之約定，亦可知得轉讓
    者，僅為會員權，關於入會保證金，依入會規章第 5條及入
    會保證金收據之約定，非經被上訴人同意，不得轉讓、設質
    ，被上訴人僅同意丁○○轉讓會員權予上訴人，並未同意其
    轉讓入會保證金予上訴人，被上訴人若有同意其轉讓，當收
    回舊有收據，交付新收據，而非交付已護貝不得塗改之舊收
    據。又系爭入會規章第9條應扣除20%返還之約定，經丁○○
    審閱後蓋章，非其所不及知或無磋商變更餘地，而有顯失公
    平之情事，自無違反民法第247條之1之規定等語，資為抗辯
    。於本院答辯聲明：駁回上訴。
三、上訴人主張丁○○於77年4月9日繳交入會保證金120 萬元，
    成為被上訴人所有再興楊梅高爾夫球場第0498號個人會員，
    丁○○於97年 6月30日以59萬元之價格，將會員權讓與上訴
    人，並已向被上訴人辦妥會員轉讓登記及繳交轉讓手續費 2
    萬7,391元，嗣上訴人於98年2月 3日向被上訴人申請退會等
    情，業據其提出丁○○之入會保證金收據、會員權轉讓同意
    書、退出會員申請書、轉讓手續費之統一發票、高爾夫會員
    權證轉讓契約書、系爭入會規章為證，並為被上訴人所不爭
    執，應堪信為真。
四、上訴人主張其受讓丁○○之會員權，嗣申請退會，依系爭入
    會規章第9條約定，被上訴人應返還入會保證金120萬元，惟
    為被上訴人所否認，並以前開情詞置辯。經查：
  (一)按債權人得將債權讓與於第三人，但依當事人之特約，不得
    讓與者，不在此限，民法第294條第 1項第2款固定有明文。
    惟若當事人約定債權人將債權讓與第三人時，須經債務人同
    意者，於債務人同意時，即不違反上開規定，並對債務人發
    生效力。本件入會保證金收據上雖載：「本收據不得轉讓或
    質押」，然按系爭入會規章第 5條約定：「入會時應依本公
    司所定金額繳清保證金。此項保證金非經本公司同意，不得
    轉讓、投資。」可知入會保證金非屬絕對不得轉讓之債權，
    經被上訴人同意時，仍發生債權讓與之效力。又按同意，無
    論明示或默示均得為之，只要其意思表示到達相對人，即發
    生效力。所謂默示之意思表示，係指依表意人之舉動或其他
    情事，足以間接推知其效果意思者而言（最高法院29年上字
    第762號判例意旨參照）。
  (二)上訴人主張自丁○○受讓會員權包含入會保證金債權，業據
    其提出入會保證金收據為憑，並經證人即任職於悅來高爾夫
    事業有限公司之邱秋燕證稱：本件由其仲介買賣，入會保證
    金收據是再興球場辦理過戶之基本資料，是會員權轉讓之必
    備證件，保證金就是入會金，我們辦這麼久了，保證金與入
    會金沒有分開的，保證金收據正本要轉給下一手，本件丁○
    ○有將保證金收據正本交予上訴人等語（本院卷第128至129
    頁），應堪採信。被上訴人雖辯稱丁○○已證稱其未轉讓入
    會保證金予上訴人，邱秋燕之證詞並不可採，上訴人以59萬
    元之價格購買會員權，顯然不及於120 萬元之保證金，且保
    證金係屬定額，與會員權具浮動性不同，上訴人之舉，除影
    響丁○○之權利，並影響被上訴人之正常經營云云。惟查，
    丁○○雖證稱：其所轉讓之會員權，是打球的權利，保證金
    並未轉讓，提出保證金收據只是證明有繳120 萬元保證金，
    受讓人可以去打球，我太太將入會保證金收據交出，我並不
    知道，保證金是與球場老闆的交情，保證金扣20% 剩96萬元
    ，60萬元與96萬元差36萬元，我沒有欠那個錢，但退保證金
    變成不支持他，會不好意思，仲介稱有人要打球，要買球證
    就是打球的權利，我認為打球花60萬元很正常，剩下的部分
    是我與老闆間的交情，我不會去跟老闆拿，這樣與老闆間才
    不會傷感情，如果要返還保證金，我就自己申請就好了云云
    （本院卷第94至96頁）。又證人即被上訴人之職員官月香於
    原審亦證稱只有會員權之轉讓云云(原審卷第69至70頁)。然
    入會保證金本意為入會金，為被上訴人所自承（本院卷第12
    7 頁正面及反面)，並經官月香證述無訛（原審卷第69頁)，
    而上訴人於受讓丁○○之會員權後，並未再繳納入會金，亦
    為被上訴人所自承（原審卷第67頁)，復經官月香證述在卷(
    原審卷第70頁），顯然上訴人係繼受丁○○之入會金即保證
    金，否則上訴人受讓會員權後，享有會員權利，可終身打球
    ，卻無須繳交入會金，豈非獨厚於上訴人，對已繳納保證金
    之會員亦不公平，況丁○○亦證稱賣的金額不到60萬元，我
    太太說就當賠錢賣掉了等語（本院卷第94頁），可見丁○○
    轉讓之會員權內涵，包含入會保證金，不然如何有賠錢之說
    。又被上訴人持有丁○○之會員資料，此由其提出之會員資
    料卡及入會申請書可證（原審卷第89、90頁），上訴人受讓
    丁○○之會員權，被上訴人亦必持有上訴人之資料，否則當
    無須至被上訴人處辦理轉讓手續之必要，則上訴人至被上訴
    人球場擊球，憑自己受讓會員之資格即可，自無庸再持入會
    保證金收據為憑，足證丁○○所證僅賣出打球的權利，入會
    保證金收據是讓上訴人可以打球云云，證人官月香所證僅有
    會員權證之轉讓云云，均係附和被上訴人之詞，不足採信，
    而以邱秋燕之證詞為可採。另上訴人向丁○○購買之價格是
    否相當，丁○○是否不知可退還保證金抑或陷於錯誤，要屬
    另一事，而高爾夫球會員權，本具浮動之價值，為兩造所不
    爭執，其價值之高低，與保證金無關，且被上訴人對於原始
    繳納保證金之會員或受讓之會員，僅負一次且為定額之退還
    保證金義務，此為其擬具系爭入會規章時所預見，難謂有影
    響被上訴人之正常經營，況依系爭入會規章第5條及第8條第
    5 款之約定，被上訴人亦得選擇不同意轉讓，如此亦不影響
    其經營，是被上訴人上開所辯云云，並不可採。
  (三)被上訴人復辯稱由系爭入會規章第6條及第8條約定，得轉讓
    者為會員權，不包括入會保證金云云。惟查，依系爭入會規
    章第8條第5款約定，會員權非經被上訴人同意，不得轉讓、
    設質、租借及為其他處分；第 5條約定保證金非經被上訴人
    同意，不得轉讓、設質。兩者約定範圍雖有不同，但須經被
    上訴人同意，則屬相同。從而，本件之重點，並非在第 6條
    及第 8條之約定，有無包括保證金，而係在被上訴人是否有
    同意丁○○將系爭保證金債權讓與上訴人。況系爭入會規章
    第5條約定保證金，第 6條約定會員權利，第7條約定會員義
    務，第8條約定轉讓，第9條約定退會，上開約定相予接續，
    並無法自約定文義看出第8條所指之轉讓僅指第6條之會員權
    ，且第7條會員義務第1款即約定會員應繳納入會保證金及按
    月清償其簽帳，繳納入會保證金既為會員之義務，則受讓成
    為會員者，亦應繳納，然上訴人實並未繳納，已如前述，再
    由第6條會員權利第3款及第 4款之約定，會員有簽帳之權利
    ，並於月底結付，如不結付，依第10條約定被上訴人得終止
    會員權，並得依第 9條約定於退會時，由保證金扣抵，被上
    訴人亦坦承不能單獨請求退還保證金（本院卷第127頁反面)
    ，足見保證金從屬於會員權，並非可以分離獨立存在。至於
    系爭入會規章第5條與第8條第 5款之約定雖有部分重複，但
    契約條文重複者，或為強調，或單純重複，所在多有，並不
    能以其有部分重複，遽認第 8條會員權轉讓之約定，並不包
    含入會保證金，被上訴人上開所辯云云，並非可採。
  (四)本件上訴人執有丁○○之入會保證金收據，為被上訴人所不
    爭執，上訴人持有該收據，顯係經被上訴人於辦理轉讓手續
    審核後，交付予上訴人，證人邱秋燕亦證稱保證金收據為轉
    讓必備之文件，要轉給下一手等語（本院卷第129頁)，又保
    證金即為入會金，上訴人受讓丁○○之會員權後，並未再繳
    納入會金，亦如前述，足見被上訴人將入會保證金收據交予
    上訴人之舉，顯係默示同意上訴人受讓丁○○入會保證金之
    權利，是上訴人主張其受讓丁○○之入會保證金，已得被上
    訴人同意乙節，亦堪採信。被上訴人雖辯稱上訴人所持入會
    保證金收據並未更改名義人，亦未刪除不得轉讓之文句，顯
    見其未同意云云。惟查，被上訴人若不同意轉讓，其可將入
    會保證金收據收回即可，又何須交予上訴人，況該收據既未
    更改為上訴人名義，上訴人亦不能以之主張為會員，其交付
    之目的，顯在於表彰其前手已繳入會金即保證金而由上訴人
    繼受，是不能以該收據未更改上訴人名義或刪除不得轉讓文
    句，而認被上訴人未同意轉讓。本件上訴人既繼受丁○○之
    會員權及入保會證金，其依系爭入會規章第 9條申請退會，
    請求退還入會保證金，即屬有據。被上訴人雖又辯稱入會保
    證金，僅原始會員始得請求退還云云，證人官月香亦附和其
    詞（原審卷第69至71頁)。然觀諸系爭入會規章第9條之約定
    ，並未限於原始會員始得申請退費，被上訴人所辯，並非可
    採，而官月香則證稱未看過被上訴人之入會規章（原審卷第
    68頁)，其此部分所證，自非足採。
  (五)又按依照當事人一方預定用於同類契約之條款而訂定之契約
    ，為下列各款之約定，按其情形顯失公平者，該部分約定無
    效：一免除或減輕預定契約條款之當事人之責任者；二加重
    他方當事人之責任者；三使他方當事人拋棄權利或限制其行
    使權利者；四其他於他方當事人有重大不利益者，民法第24
    7條之1定有明文。上開情形，係指一方預定之該契約條款，
    為他方所不及知或無磋商變更之餘地，始足當之；而所謂「
    按其情形顯失公平者」，則係指依契約本質所生之主要權利
    義務，或按法律規定加以綜合判斷，有顯失公平之情形而言
    。本件上訴人主張系爭入會規章第 9條約定退會時應扣保證
    金20%充作補償金(補償被上訴人所支營運經費），違反上揭
    規定第1、3、4 款，應屬無效云云。惟查，系爭入會規章係
    丁○○於78年11月7日與被上訴人所簽署（原審卷第101頁）
    ，上訴人於97年 6月30日受讓丁○○之會員權，自屬願受被
    上訴人球場之規範，其對系爭入會規章之約定，顯非其所不
    及知，且系爭入會規章第7條第1款雖約定會員不負盈虧之責
    ，但此與保證金20% 充作補償金，補償被上訴人所支營運經
    費，究屬二事，蓋被上訴人對於會員及非會員本有差別待遇
    ，例如非會員果嶺費平日為1,400元，假日為2,135元，會員
    則不分平日或假日，均為330 元，會員之消費，尚得簽帳月
    結等，為上訴人所不爭執，被上訴人給予會員優惠，無非希
    望會員久留，如會員退會，其目的不達，而約定以保證金之
    20% 作為補償，尚難謂有顯失公平之情事，是上訴人主張系
    爭入會規章第9條約定退會時應扣保證金20%充作補償金，違
    反民法第247條之1第1、3、4款應屬無效云云，並不可採。
  (六)本件入會保證金為120萬元，依系爭入會規章第9條約定，退
    會時應扣除20%即24萬元(1,200,000X20%=240,000)，是上訴
    人得請求之金額為96萬元(1,200,000-240,000=960,000）。
    又被上訴人於98年2月3日向被上訴人申請退會，主張於退會
    前15日通知，請求於期滿後 7日內返還保證金，有退出會員
    申請書在卷可查，並為被上訴人所不爭執；從而，上訴人請
    求被上訴人應給付自催告期滿後之98年3月1日起至清償日止
    ，按年息5%計算之法定遲利息，亦屬有據（至上訴人於言詞
    辯論期日所稱98年3月1日係支付命令聲請狀繕本送達翌日，
    應係誤會)。
五、綜上所述，上訴人依系爭入會規章第 9條約定，請求被上訴
    人給付96萬元，及自98年3月1日起至清償日止，按年息5%計
    算之利息，洵屬有據，應予准許；逾上開範圍之請求，則為
    無理由，應予駁回。原審就上開應准許部分，為上訴人敗訴
    之判決，尚有未洽，上訴意旨求予廢棄改判，為有理由，爰
    由本院就此部分予以廢棄，改判如主文第 2項所示。至於上
    訴人之請求不應准許部分，原審為上訴人敗訴之判決，經核
    並無不合，上訴意旨聲明廢棄改判，為無理由，應駁回其上
    訴。
六、本件事證已明，兩造其餘攻擊防禦方法及未經援用之證據，
    經審酌後，均無礙前述認定，無一一論述之必要，併予敘明
    。
七、據上論結，本件上訴一部為有理由，一部為無理由。依民事
    訴訟法第450條、第449條第1項、第79條，判決如主文。
中    華    民    國    99    年    5     月    31    日
                    民事第11庭
                        審判長法  官  鄭雅萍
                              法  官  詹文馨
                              法  官  劉坤典
正本係照原本作成。
不得上訴。
中    華    民    國    99    年    5     月    31    日
                              書記官  劉育妃

司法院資訊處製作；財團法人民間司法改革基金會備份。
